臺灣高等法院民事判決
                                  111年度家上易字第31號
                                     111年度家抗字第44號
上  訴  人  蔡天盛  
被  上訴人  林福田  
            蔡火旺  

上列當事人間請求特留分事件，上訴人對於中華民國110年12月2
7日臺灣桃園地方法院110年度家繼訴字第39號第一審判決提起上
訴，並就訴訟標的價額核定部分提起抗告（本院111年度家抗字
第44號），本院判決如下：
    主      文
原判決廢棄，發回臺灣桃園地方法院。
    事實及理由
一、按第一審之訴訟程序有重大之瑕疵者，第二審法院得廢棄原
    判決，而將該事件發回原法院，但以因維持審級制度認為必
    要時為限；前項情形，應予當事人陳述意見之機會，如兩造
    同意願由第二審法院就該事件為裁判者，應自為判決；前開
    廢棄發回原法院之判決，得不經言詞辯論為之，民事訴訟法
    第451條第1項、第2項、第453條分別定有明文。又所謂訴訟
    程序有重大之瑕疵者，係指第一審違背訴訟程序之規定，其
    違背與判決內容有因果關係，或因訴訟程序違背規定，不適
    於為第二審辯論及判決之基礎者而言；諸如當事人於訴訟未
    經合法代理、審判長未盡闡明義務、應行言詞辯論而未經辯
    論程序、起訴不備合法要件法院對之逕為本案判決、不備一
    造辯論之要件而為一造辯論判決等等，均不失為該條所定之
    重大瑕疵。　
二、經查：
    ㈠、上訴人起訴主張被繼承人蔡萬春於民國107年10月26日死
        亡，兩造均為繼承人，伊之應繼分為2分之1，特留分為
        4分之1；蔡萬春於104年7月14日作成之代筆遺囑（下稱
        系爭遺囑），侵害伊之特留分，爰依民法第1223條、第
        1225條規定，請求被上訴人應將系爭遺囑所繼承蔡萬春
        名下房地遺產各2分之1及現金新臺幣73萬8708元變更為
        4分之1特留分予上訴人。原審判決確認上訴人就蔡萬春
        所遺如系爭遺囑第2條所示不動產（詳原判決附表）有1
        4分之1之特留分，而駁回上訴人其餘之訴；上訴人不服
        ，提起上訴。然查：
　　　　⒈按提起民事訴訟，應依民事訴訟法第77條之13規定繳
          納裁判費，此為必備之程式；如欠缺此程式，經審判
          長限期命其補正，該當事人逾限仍不遵行者，即應認
          其起訴為不合法，依民事訴訟法第249條第1項第6款
          裁定駁回之。本件上訴人起訴未據繳納裁判費，欠缺
          訴訟必備程式，揆諸前揭說明，本應由原審先定期命
          上訴人補正，如未補正，即應認其起訴為不合法，而
          以裁定駁回其訴訟。惟原審僅於審理單批示，並未通
          知上訴人補正，卷內亦無送達補正裁定之紀錄；且原
          審於110年12月27日宣判時，明知上訴人未繳納裁判
          費，起訴不備合法要件，仍為本案實體判決，並於判
          決理由中核定訴訟標的價額，且於主文第4項諭知上
          訴人應於收受判決10日內補繳裁判費6萬4954元（見
          原判決第1頁、第3-4頁），其訴訟程序違背法令規定
          ，顯有重大瑕疵。
　　    ⒉復按判決除別有規定外，應本於當事人之言詞辯論為
          之，民事訴訟法第221條第1項定有明文。準此，民事
          訴訟於事實審法院審理訴訟之方式，除法律別有規定
          外，法院須以其自行調查認識所得之資料，提示兩造
          為適當辯論後，始得採為其判決基礎，即以直接審理
          及言詞辯論主義為原則。本件原審雖於110年11月24
          日曾行言詞辯論程序，惟僅諭知上訴人應於庭後補正
          系爭遺囑第2項所示之不動產謄本及相關案件資料，
          旋即訂110年12月27日下午5時30分許宣判，就上訴人
          庭後補呈之兩造電子郵件、土地登記謄本、匯款單、
          臺灣桃園地方檢察署檢察官108年度偵字第34053號、
          109年度偵字第24502號不起訴處分書（見原審卷第56
          頁、第61-63頁、第66-70頁），及原審依職權調取之
          戶役政資訊網站查詢資料（見原審卷第71-81頁）等
          證物，均未提示兩造為適當之辯論，逕行採為判決基
          礎，而駁回上訴人於原審之訴，亦違反民事訴訟言詞
          辯論主義之原則，訴訟程序實有重大瑕疵。
　　　　⒊再按民事訴訟法第199條第2項規定，審判長應向當事
          人發問或曉諭，令其陳述事實，聲明證據或為其他必
          要之聲明及陳述，其所聲明及陳述有不明瞭或不完足
          者，應令其敘明或補充之云云，此為審判長因定訴訟
          關係之闡明權，同時並為其義務，故審判長對於訴訟
          關係未盡此項必要之處置，違背闡明之義務者，其訴
          訟程序即有重大瑕疵，而基此所為之判決，亦屬違背
          法令（最高法院43年台上字第12號判例、80年度台上
          字第1879號判決意旨參照）。本件依卷附起訴狀所示
          ，上訴人係依民法第1223條、第1225條條規定，請求
          「被上訴人應將系爭遺囑所繼承蔡萬春名下房地遺產
          等各2分之1及現金新臺幣73萬8708元變更為4分之1特
          留分予上訴人」（見原審卷第3-4頁）。上訴人雖於1
          10年11月24日言詞辯論程序，表明減縮其請求現金部
          分，不主張行使特留分之權利等語（見原審卷第54頁
          反面-55頁）。然原法院未經闡明上訴人是否更正訴
          之聲明或請求事實理由及法律關係，即逕為判決「確
          認上訴人就蔡萬春所遺如系爭遺囑第2條所示不動產
          （詳原判決附表）有14分之1之特留分」，而駁回上
          訴人其餘之訴，顯然已將上訴人訴之聲明及請求事實
          理由加以變更，而有未盡闡明義務之情事，對於當事
          人造成突襲，訴訟程序亦有重大瑕疵。
　　㈡、依上說明，本件原審訴訟程序既有上開重大瑕疵，基此
        所為之判決亦屬違背法令，且上開重大瑕疵復無法經兩
        造合意由本院自為實體判決所得補正，則為維持當事人
        審級制度之利益，自有將本件全部發回原法院更為裁判
        之必要。　　
　　㈢、又原判決固於理由欄內敘明如附表所示不動產，為已辦
        保存登記建物，建築完成日期為64年8月28日，起訴時
        屋齡約45年，斟酌內政部實價登錄資料庫同位在桃園市
        桃鶯路、最接近起訴日期之相近屋齡、同為商業用途透
        天厝之交易實價為每坪45萬7000元，而依該不動產總面
        積為189.69平方公尺，換算為57.381225坪，以每坪45
        萬元計算，並按上訴人主張之特留分4分之1，核定本件
        訴訟標的價額為645萬5250元（計算式：45000057.38
        4＝0000000，見原判決附件2、原審卷第82頁），並於主
        文第4項諭知上訴人應於收受判決10日內補繳裁判費6萬
        4954元（見原判決第1頁、第3-4頁）；惟原判決既經本
        院廢棄，全部發回原法院更為裁判，關於訴訟標的價額
        核定及裁判費補正部分，亦併予廢棄，應由原法院另為
        適法之處理。
　　㈣、末按聲請訴訟救助，應向受訴法院為之，民事訴訟法第1
        09條第1項定有明文。所謂受訴法院，在起訴前，為本
        案訴訟將來應繫屬之法院；在起訴後，依同法第111條
        規定，准予訴訟救助之效力既及於各審級，則為本案訴
        訟現繫屬之法院。故於本案訴訟經法院裁判終結而脫離
        繫屬後，如當事人提起上訴並聲請訴訟救助，其訴訟救
        助之受訴法院即為上訴審法院，不因暫免範圍是否包括
        下級審訴訟費用而有不同（最高法院100年度台抗字第4
        74號裁定意旨參照）。查，原審於110年12月27日為本
        案實體判決後，上訴人於111年1月13日提起上訴，並聲
        請訴訟救助（見本院卷第15頁、原法院111年度家救字
        第10號卷第2頁），依照前開說明，本應均由上訴審法
        院管轄，原審於111年3月8日以111年度家救字第10號裁
        定准予訴訟救助，於法亦有不合，案經發回，應併注意
        及之，附此指明。
　　㈤、從而，上訴人指摘原判決不當，求予廢棄，為有理由。
        爰不經言詞辯論，由本院將原判決廢棄，發回原法院依
        法處理。　　　
三、據上論結，本件上訴及就訴訟標的價額抗告部分，均為有理
    由。爰判決如主文。　　
中　　華　　民　　國　　111 　年　　5 　　月　　31　　日
                  家事法庭
  　                    審判長法  官  楊絮雲   
                              法  官  張宇葭
                              法  官  郭顏毓
正本係照原本作成。
如不服本判決，應於收受送達後20日內向本院提出上訴書狀，其
未表明上訴理由者，應於提出上訴後20日內向本院補提理由書狀
（均須按他造當事人之人數附繕本）上訴時應提出委任律師或具
有律師資格之人之委任狀；委任有律師資格者，另應附具律師資
格證書及釋明委任人與受任人有民事訴訟法第466條之1第1項但
書或第2項所定關係之釋明文書影本。如委任律師提起上訴者，
應一併繳納上訴審裁判費。
中　　華　　民　　國　　111 　年　　5 　　月　　31　　日

    　　　　　　　　　　　　　書記官  馬佳瑩